臺灣高等法院民事判決　　　　　　　　 95年度上易字第810號
上　訴　人　丁○○
訴訟代理人　甲○○
被 上訴 人　新竹縣湖口鄉公所
法定代理人　乙○○
訴訟代理人　丙○○
當事人間請求返還無權占有土地等事件，上訴人對於中華民國95
年8月14日臺灣新竹地方法院95年度訴字第396號第一審判決提起
上訴，本院於95年12月26日言詞辯論終結，判決如下：
    主      文
上訴駁回。
第二審訴訟費用由上訴人負擔。
    事實及理由
壹、程序方面：
一、本件被上訴人新竹縣湖口鄉公所法定代理人原為黃德共，嗣
    於民國95年3月1日變更為乙○○，有當選證書影本 1紙附卷
    可稽，並經其具狀聲明承受訴訟，核無不合，應予准許。
二、按共同訴訟中，一人之行為或他造對於共同訴訟人中一人之
    行為及關於其一人所生之事項，除別有規定外，其利害不及
    於他共同訴訟人，民事訴訟法第55條定有明文。查上訴人主
    張坐落新竹縣湖口鄉○○段第1089地號土地 (下稱系爭土地
    ) 為其所有，依民法所有物返還請求權之法律關係提起本件
    訴訟，其於原審起訴時，原以被上訴人及訴外人劉寶貴為共
    同被告，起訴聲明：(一)請求確認坐落新竹縣湖口鄉和興村和
    興重劃區○○○路如原判決附圖所示B部分面積為724.74平
    方尺之現況道路 (下稱系爭道路) ，應施作於新竹縣湖口鄉
    ○○段 (以下簡稱和興段)第999-1地號土地上。(二)被上訴人
    應將建於上訴人所有系爭土地上如原判決附圖所示紅色斜線
    部分面積354.90平方公尺 (即系爭道路坐落和興段第1089地
    號土地部分) 之道路除去，並將前開紅色斜線部分所占用之
    土地返還予上訴人。經原法院判決駁回其訴後，上訴人僅就
    原判決駁回其起訴聲明第二項即關於其請求被上訴人除去道
    路部分聲明不服，經核係屬上訴人對於被上訴人一人所生之
    事項，依上開法文規定，其利害不及於原審共同被告劉寶貴
    ，爰不列劉寶貴為視同被上訴人，合先敘明。
貳、實體方面：
一、上訴人起訴主張：伊所有系爭土地與劉寶貴所有和興段第99
    9、1000地號土地業經政府依法重劃在案，並經設置 「南北
    三路」之道路供公眾通行，其中如原判決附圖所示 B部分之
    系爭道路原應施作於和興段第999-1 地號土地上；而劉寶貴
    所有之房屋即原判決附圖所示 A部分跨建至和興段第1008-1
    及999-1 地號土地上，原應拆除該房屋之一角以供施作道路
    之用，且劉寶貴已獲政府補償徵地及拆屋費用新台幣（下同
    ）10萬元，惟劉寶貴拒不合作，造成系爭道路施作歪斜至伊
    所有系爭土地上，使得系爭土地面積短少，經新竹縣政府開
    會協調解決亦無結果。又被上訴人於87年11月間負責僱工施
    作上開道路時，本應善盡責任，仔細丈量道路施作之位置及
    面積，竟因劉寶貴拒不拆屋及提供土地，而在未得伊同意下
    ，擅自將該道路建築於系爭土地上，無權占用系爭土地面積
    354.90平方公尺；伊遲至93年間因另案遭鄰地所有人徐沐涼
    訴請返還土地事件 (即原法院94年度竹北簡字第116號)，經
    新竹縣新湖地政事務所測量始知上情，爰依民法所有物返還
    請求權之法律關係提起本件訴訟，求為判決：(一)請求確認系
    爭道路應施作於和興段第999-1 地號土地上。(二)被上訴人應
    將建於上訴人所有系爭土地上如原判決附圖所示紅色斜線部
    分面積354.90平方公尺之道路除去，並將前開紅色斜線部分
    所占用之土地返還予上訴人。
二、被上訴人則以：新竹縣湖口鄉和興村重劃區○○○路之闢建
    者為新竹縣政府，該道路於58年間重劃時即已存在，位置並
    未改變。伊87年間拓寬道路時，係依據58年間新竹縣政府重
    劃時所預留之原有道路向兩側路肩及邊溝拓寬，並舖設柏油
    ；當時不知該處地籍線偏離，直至93、94年間附近民眾申請
    鑑界始發現該道路兩側約100 公尺土地均發生位移現象，而
    該處地界 (田埂) 均係58年間所築，亦即該處地界之偏差連
    帶造成道路偏差之情形，已有36年之久，伊無權剷除現有道
    路或返還土地。又77年3 月間航照圖所示位置即為現在的道
    路，且依航照圖所示，系爭道路在劉寶貴所有建物旁，另一
    側建物與系爭道路仍有一段距離，重劃的道路與現在的道路
    是吻合的。伊87年間拓寬道路時並未發給劉寶貴補償費，且
    該道路拓寬是由地方人士提出，並協調用地後發包施工，亦
    曾徵求土地所有人同意；倘上訴人未曾同意，自該道路87年
    11月間施工起至94年發現地界有爭議之7 年間，上訴人豈有
    未曾反映之理。何況該道路於58年間興建至今已近40年，且
    供不特定人使用，即使當時有施作位置錯誤情形，亦符合既
    成道路之要件。再者，伊只是維護道路，並未占用上訴人土
    地，是當地民眾占有使用；而上訴人自63年間取得系爭土地
    所有權以來，均未發現其土地上興建道路，顯未盡其管理責
    任，自不能請求返還土地等語置辯。
三、原審為上訴人敗訴之判決，上訴人僅就原審駁回其請求被上
    訴人除去坐落系爭土地上之道路部分提起上訴，其餘則未聲
    明不服，則原審駁回上訴人請求系爭道路應施作於和興段第
    999-1 地號土地部分，業經駁回確定。上訴人上訴聲明為：
    (一)原判決關於駁回上訴人後開第二項之訴部分廢棄。(二)上開
    廢棄部分，被上訴人應將上訴人所有系爭土地如原判決附圖
    所示紅色斜線部分面積354.90平方公尺部分之道路除去 (即
    柏油路面刨除) ，將前開紅色斜線部分所占用之土地，返還
    予上訴人。被上訴人則於本院答辯聲明：上訴駁回。
四、本件經依民事訴訟法第463條準用同法第270條之1第1項第3
    款規定，整理並協議簡化爭點及不爭執點後，兩造同意僅就
    言詞辯論時所陳述之事實及主張之法律關係為論斷。查上訴
    人主張系爭土地為其所有，其上並有如原判決附圖所示紅色
    斜線部分面積354.90平方公尺之道路經過等情，有系爭土地
    地籍圖謄本、土地登記謄本、新竹縣新湖地政事務所95年4
    月12日新湖地測字第0950001713號函所附土地複丈成果圖在
    卷可憑（見原審卷第 9至13頁、第63至63-1頁），且經原法
    院依職權履勘現場查核屬實，復為被上訴人所不爭執，堪信
    上訴人此部分主張之事實為真正。惟上訴人主張原判決附圖
    所示紅色斜線部分之道路未經其同意而占用系爭土地，且非
    既成道路，伊有權請求被上訴人除去該部分柏油路面而返還
    占用部分之土地等情，則為被上訴人所否認，並以前開情詞
    置辯，是本件應予審究之爭點厥為：系爭土地上如原判決附
    圖所示紅色斜線部分是否為既成道路？上訴人所為本件請求
    有無理由？茲析述如下：
  (一)依大法官會議釋字第 400號解釋理由所載，私有土地成為既
    成道路而成立公用地役關係，必須符合下列要件：一、為不
    特定之公眾通行所必要，而非僅為通行之便利或省時；二、
    於公眾通行之初，土地所有權人並無阻止情事；三、須經歷
    之年代久遠而未曾中斷，所謂年代久遠，雖不必限定其期間
    ，但仍應以時日長久，一般人無復記憶其確實之起始，僅能
    知其梗概為必要。而按「私有土地供公眾通行使用已成為既
    成道路時，該土地於公法上應認為已有公用地役關係存在，
    是其土地所有權人就該土地所有權之行使應受限制，已無從
    自由使用收益，且土地所有人不得違反供公眾通行之目的，
    而排除他人之使用。又政府為利於公眾通行，整理道路環境
    ，自得於既成道路為必要之改善、維護，以維公共利益」（
    最高法院85年度台上字第 770號、88年度台上字第3479號裁
    判意旨參照）。
  (二)上訴人主張：被上訴人於87年11月間拓寬系爭道路時，因劉
    寶貴所有之房屋部分建築於該道路用地上，不願拆除其房屋
    ，被上訴人僱工施作道路時，為避開劉寶貴之房屋，遂將道
    路施作於系爭土地上，上訴人對之並不知情，且未同意，又
    無既成道路之公用地役關係，被上訴人自屬無權占有土地等
    語，並提出土地重劃道路現場圖、地籍圖為證 (見原審卷第
    9至11頁)。被上訴人則辯稱：系爭道路係58年間土地重劃時
    所興建，至今已近40年，原係供作不特定之公眾通行使用，
    符合既成道路之要件，伊於87年向道路兩側路肩及邊溝拓寬
    而成現狀，並未改變原先位置等語，並提出77年 3月間拍攝
    之航照圖、地籍圖影本及系爭道路相片7幀為證  (見原審卷
    第49至50頁、77至80頁)。經查：
  1.原法院依職權向新竹縣政府調取系爭土地於58年參加農地重
    劃相關資料即地籍圖、新竹縣和興農地重劃區土地分配副卡
    及重劃後土地清冊等影本 (見原審卷第29至32頁) 觀之，可
    知系爭土地坐落之和興農地重劃區於58年農地重劃時即計劃
    闢建道路，供不特定之公眾通行。再對照上訴人提出之土地
    重劃道路現場圖及被上訴人提出之地籍圖 (依序見原審卷第
    9至10頁、第50頁)，顯見含系爭土地在內之鄰近土地均因58
    年土地重劃時偏離地籍線，導致土地位移而與地籍圖上之地
    界不符，系爭道路亦因土地位移而未興建在原先規劃之道路
    用地上。參諸被上訴人提出77年 3月間拍攝之航照圖，足證
    系爭道路早已存在；而上訴人復自承：「（問：要回的土地
    是否在很早以前就被當作道路使用？）很早以前是一條很小
    的小路，是農路，是有給人走。後來拓寬，才變成大馬路」
    等語 (見本院卷第17頁)。是被上訴人主張系爭道路於58 年
    重劃時即已存在，伊87年間僅就原有路面拓寬，並未改變原
    先位置等語，尚非無據。
  2.又依證人黃佳品 (31年12月3日生)於原法院履勘時到場結證
    稱：「（問：系爭道路何時建的？）我從小在此長大，重劃
    前系爭道路所在無路，是旁另一條拉一斜斜的。重劃後系爭
    道路前現轉彎處，原本要拉斜線過去，後重劃委員看過現場
    後才決定開闢成現在系爭道路，但不像系爭道路寬，約寬4
    米。本地只重劃一次，貴（指劉寶貴）的房子重劃後建了道
    路後才蓋的，該屋現在是貴的房屋，沒有翻修或重建。以前
    道路兩邊有水溝，後拓寬經道路兩邊人同意拓寬，水溝有的
    地方有，有的地方沒有，除系爭道路外其他處也有拓寬。公
    所所提照片上三合院就是現場系爭房屋後之三合院，其上道
    路是重劃後所建的」等語（見原審卷59至60頁），並參照被
    上訴人提出系爭照片7幀 (見原審卷第77至80頁)，可證系爭
    道路早在劉寶貴建屋之前即已存在，該道路偏離地籍線之情
    ，係在58年土地重劃興建成道路時即已造成，要無庸疑。上
    訴人主張係因劉寶貴不願配合拆屋，系爭道路始偏離地籍線
    而興建在其所有系爭土地云云，委無可取。益徵系爭道路早
    於58年農地重劃時所闢建，供不特定之公眾通行已達數十年
    之久。縱令系爭道路因土地位移致未興建在原先規劃之道路
    用地上，仍不影響系爭道路自興建後迄今之數十年間均供不
    特定公眾通行之事實。
  3.就系爭道路所占用之系爭土地上如原判決附圖所示紅色斜線
    部分而言，因系爭道路係早於58年農地重劃時所開闢，復於
    87年經被上訴人向道路兩側路肩及邊溝為拓寬，成為道路之
    時日甚為長久，且數十年以來均供不特定公眾通行之用，復
    為公眾通行之必要，而上訴人亦未能舉證證明其於系爭土地
    為公眾通行之初，已有加以阻止之情事存在，則依前揭大法
    官會議釋字第400 號解釋理由所載，應認為上訴人所有系爭
    土地遭系爭道路占用之如原判決附圖所示紅色斜線部分業屬
    既成道路之範圍。上訴人雖主張：伊於93年間因另案遭鄰地
    所有人徐沐涼訴請返還土地事件，經原法院94年度竹北簡字
    第 116號審理而複丈時始發現道路占用伊土地，並非伊知情
    而不反對等語。惟查：上訴人係於69年間始因贈與而取得系
    爭土地所有權，此觀該土地登記謄本自明 (見原審卷第12至
    13 頁)，顯見上訴人成為系爭土地所有權人時，系爭道路已
    為偏離地籍線而供不特定公眾通行之現況。而上訴人復未能
    證明其前手於系爭道路供通行之初已有阻止之情事，則縱令
    上訴人主張其於94年間始知悉系爭土地上如原判決附圖所示
    紅色斜線部分有遭系爭道路占用之情屬實，仍不影響該部分
    土地已成既成道路範圍之認定，自難為上訴人有利之認定。
  4.綜上，系爭土地上如原判決附圖所示紅色斜線部分既已成為
    既成道路，則依前揭最高法院裁判意旨，該部分土地於公法
    上應認為有公用地役關係存在，上訴人就該部分土地所有權
    之行使即應受到限制，且不得違反供公眾通行使用之目的而
    予以自由使用收益，並排除他人通行之使用，至為灼明。又
    依臺灣省市區道路管理規則第3、4條規定，被上訴人係屬系
    爭土地上所屬道路之修築、改善、養護、管理之機關，則被
    上訴人於系爭道路供公眾通行之使用目的範圍內，在系爭土
    地上如原判決附圖所示紅色斜線部分鋪設柏油路面，乃屬管
    理、維護該道路供公眾通行所必要之行為，尚非法所不許，
    自難認對上訴人構成無權占用。再者，因上訴人就其所有系
    爭土地上如原判決附圖所示紅色斜線部分之使用權已受到限
    制，不得違反供公眾通行之目的而排除他人之使用，是上訴
    人本於民法所有物返還請求權之法律關係，請求被上訴人將
    系爭土地上如原判決附圖所示紅色斜線部分之道路除去 (即
    柏油路面刨除) ，並將占用之土地返還上訴人云云，委無可
    取。
五、綜上所述，上訴人依據民法所有物返還請求權之法律關係，
    請求被上訴人應將建於上訴人所有系爭土地上如原判決附圖
    所示紅色斜線部分面積354.90平方公尺之道路除去 (即柏油
    路面刨除) ，並將前開紅色斜線部分所占用之土地返還予上
    訴人，為無理由，不應准許。原審就此部分為上訴人敗訴之
    判決，並無不合。上訴意旨指摘原判決此部分不當，求予廢
    棄改判，為無理由，應予駁回。
六、本件為判決基礎之事證已臻明確，本院經逐一審酌兩造歷審
    所提其餘攻擊、防禦方法及援用之證據，均與前開論斷結果
    無礙，爰不再一一論述，併此敘明。
七、據上論結，本件上訴為無理由，依民事訴訟法第449條第1項
    、第78條，判決如主文。
中　　華　　民　　國　　96　　年　　1 　　月　　9 　　日
                    民事第十庭
                        審判長法　官  阮富枝
                              法  官  陳財旺
                              法  官  吳麗惠
正本係照原本作成。
兩造均不得再上訴。
中　　華　　民　　國　　96　　年　　1 　　月　　10　　日
                              書記官  陶美玲
